最高法院刑事判決　　　　　　　　　　　　　　　　八十八年度台非字第三五七號
　　上訴人　最高法院檢察署檢察總長
　　被　告　甲○○
右上訴人因被告詐欺案件，對於台灣高等法院中華民國八十七年十二月二十三日第二
審確定判決（八十七年度上訴字第二八六六號，起訴案號：台灣新竹地方法院檢察署
八十五年度偵續字第八一號），認為違法，提起非常上訴，本院判決如左：
    主  文
上訴駁回。
    理  由
非常上訴理由稱：「本件原判決之事實記載：被告甲○○係光邦公司董事長黃林美鄉
之夫，且實際執行光邦公司業務之機會，明知其並非光邦公司之總經理，黃世杰亦非
受其委託而在光邦公司投資之棗莊台大公司擔任總經理並代理董事長，而係由台大公
司出資而實際擔任台大棗莊公司董事長，竟出具業務上掌管之文書委託書一紙，偽稱
西元一九九三年一月十一日，光邦公司之總經理甲○○委託黃世杰於西元一九九三年
一月十一日至西元一九九五年八月十一日（按係三十一日），代理甲○○擔任光邦公
司投資之棗莊台大公司總經理代理董事長職務，足生損害於黃世杰，且於該業務上登
載不實之文書作成後，意圖為自己及光邦公司不法取得棗莊台大公司所有股權及公司
所有之資金、設備、貨款等財物，而提出於大陸司法機關為民事訴訟之證據，擬藉此
使大陸司法機關陷於錯誤，而為棗莊台大公司確為光邦公司所有之判決。因大陸司法
機關未採信而未遂。認此部分被告所為，犯有刑法第二百十五條、第二百十六條之罪
及同法第三百三十九條第三項、第一項之詐欺取財未遂罪，二罪之間具有牽連關係，
從一重之詐欺取財未遂論處罪刑，固非無見，惟查刑法第二百十五條之業務上登載不
實罪，係指從事業務之人，本於業務上作成之文書而言。（貴院四十七年台上字第五
一五號）。原判決之事實係認定被告係光邦公司董事長黃林美鄉之夫，且實際執行光
邦公司業務，惟查公司董事長之夫並非等於公司之董事長，又指其係『明知其並非光
邦公司之總經理』。則被告在光邦公司中既非董事長又非總經理，究竟係掌負何項業
務，與其作成之委託書是否係基於業務而作成，應否負業務上登載不實罪責至有關係
。原判決未有調查認定，遽指此項委託書係被告從事業務，本於業務而作成，顯有應
調查而未調查之違法。又依卷附之被告所書寫之委託書內容係記載：『本人委託黃世
杰先生……於一九九三年一月十一日至一九九五年八月三十一日止，代理本人擔任光
邦石膏股份有限公司在大陸投資事業，山東省棗莊台大石膏企業有限公司的總經理代
理董事長職務，全權處理有關設立獨資企業、銀行開戶、及日常經營管理的職責，但
不得經手獨資企業的財務、貨款或貸款等相關事宜。』（見八五偵五六七號卷二頁附
證二號）其下為委託人：光邦石膏股份有限公司總經理甲○○並蓋有「甲○○」之印
章，並無隻字表明係由光邦公司所委託，亦未蓋有光邦公司之印章，難認被告係代表
光邦公司出具委託書，雖被告並非光邦公司總經理，而在委託人下列有光邦公司總經
理之頭銜，縱屬浮誇不實，亦難謂其對該委託書無制作之權，原判決指該委託書係基
於業務上所作成，與卷存證據顯有不符。即有證據上理由矛盾之違法。又原判決之主
文關於詐欺部分，係記載：『又意圖為自己及第三人不法之所有，以詐術使人將本人
或第三人之物交付未遂』，但理由部分則述『被告將上述委託書提出於大陸山東省
高級人民法院行使，訴請判令確認棗莊台大公司為光邦公司獨資所有，乃向大陸山東
省高級人民法院施用詐術，意圖使該法院陷於錯誤，而將棗莊台大公司全資金、設備
、貨款債權收歸光邦公司所有』，並未述明其本人有何不法所有意圖。則主文與理由
顯有矛盾之違法。再刑法第三百三十九條第一項之詐欺得財罪，與同條第二項之詐欺
得利罪，係屬二個不同構成要件之犯罪，不能予以混淆。依原判決之事實記載，被告
意圖詐欺除財物外，尚有『股權』，判決理由並記載包括『貨款債權』，則被告行為
，已構成刑法第三百三十九條第一項、第二項之犯罪，原判決僅論以同條第一項之詐
欺取財罪，又未說明其係從一重處斷之結果，自有判決不適用法則之違法，案經確定
，應依刑事訴訟法第四百四十一條、第四百四十三條提起非常上訴」等語。
本院按非常上訴審應以原判決所確定之事實為基礎，如原判決所確認之事實，其適用
法律並無錯誤。縱原確定判決之主文關於論罪之用語不當，或原判決之理由述與事
實之記載稍有不符，而於科刑並無影響者，既與判決主旨並無出入，本不構成撤銷改
判之原因，亦與非常上訴審係以統一法律見解之主旨不生關連，自不能認係適當之非
常上訴理由。又刑法上所謂業務，係以事實上執行業務者為標準，即指以反覆同種類
之行為為目的之社會活動而言；執行此項業務，縱令欠缺形式上之條件，但仍無礙於
業務之性質。本件原判決事實認定：被告甲○○利用其係光邦公司董事長黃林美鄉之
夫，且實際執行光邦公司業務之機會，明知其並非光邦公司之總經理，黃世杰亦非受
其委託而在光邦公司投資之棗莊台大公司擔任總經理並代理董事長，而係因台大公司
之出資而實際擔任台大棗莊公司董事長，竟仍出具其業務上掌管之文書委託書一紙，
偽稱在西元一九九三年一月十一日，光邦公司之總經理甲○○委託黃世杰於西元一九
九三年一月十一日至西元一九九五年八月三十一日止，代理甲○○，擔任光邦公司投
資之棗莊台大公司總經理代理董事長職務，足以生損害於黃世杰等情。理由中復說明
被告實際在光邦公司管理光邦公司之事務，乃實際從事業務之人，其明知黃世杰並未
受僱於光邦公司，且未受其委任，而在棗莊台大公司擔任總經理代理董事長職務，卻
仍在其業務上掌管之文書（委託書）中偽造上情之證據及理由。核與被告於第三審上
訴狀中自陳其為光邦公司總經理，其妻黃林美鄉為光邦公司董事長，但由被告實際經
營該公司屬實（八十八年二月二十六日追加上訴理由十二）相符。是以被告雖為光邦
公司董事長黃林美鄉之夫，而非名義上之董事長，縱其亦非公司登記上之總經理，而
欠缺形式上之條件，但其既係該公司之實際經營人，則其以光邦公司總經理名義出具
上開委託書，原判決認係被告業務上掌管之文書，自無適用法則不當之違誤，亦無證
據上理由矛盾之違法。又關於詐欺部分，原判決事實係認定：被告甲○○於完成上開
業務上登載不實之文書後，意圖為自己及光邦公司不法取得棗莊台大公司所有股權及
棗莊台大公司之所有資金、設備、貨款等財物，而提出於上開在大陸之民事訴訟中，
以為證據，足生損害於黃世杰，擬藉此使大陸司法機關陷於錯誤，而為棗莊台大公司
確為光邦公司所有之判決，使光邦公司因而圖得不法財物。嗣因大陸司法機關未加採
信，山東省高級人民法院及最高人民法院相繼駁回光邦公司之訴訟，致未能得逞等情
。依此確認之事實，原判決於主文諭知被告意圖為自己及第三人不法之所有，以詐術
使人將本人或第三人之物交付未遂罪。雖贅載「本人或」三字，而有欠週延；其次原
判決事實係認定被告意圖為自己及光邦公司不法取得棗莊台大公司之所有資金、設備
、貨款等，使光邦公司因而圖得不法財物等情，理由亦認其所為係犯刑法第三百三十
九條第三項、第一項之詐欺取財未遂罪，其適用法條亦無錯誤。理由雖將事實欄認定
之「貨款」，載為「貨款債權」，贅列「債權」一項，而與事實之認定有所出入，
顧此違誤，於全案情節及原判決主旨並不生影響，本不構成撤銷改判之原因，非可執
為正當之第三審上訴理由，亦與非常上訴係以統一法律見解之主旨不生關連，自非適
當之非常上訴理由，其上訴非有理由，應予駁回。
據上論結，應依刑事訴訟法第四百四十六條，判決如主文。
中      華      民      國    八十八    年     十二     月      二      日
                              最高法院刑事第四庭
                                  審判長法官  黃  劍  青
                                        法官  劉  敬  一
                                        法官  林  增  福
                                        法官  邵  燕  玲
                                        法官  吳  三  龍
      右正本證明與原本無異
                                              書  記  官
中      華      民      國    八十八    年     十二     月      八      日
